臺灣高等法院臺中分院民事判決　100年度上字第241號
上　訴　人　陳秋田
訴訟代理人　周復興律師
被 上 訴人　廖賴阿蔭
訴訟代理人　曾慶崇律師
複 代 理人　王德凱律師
上列當事人間請求所有權移轉登記事件，上訴人對於民國100年5
月23日臺灣臺中地方法院100年度訴字第935號第一審判決提起上
訴，本院於100年10月19日言詞辯論終結，判決如下：
    主  文
原判決廢棄。
被上訴人應將如附表所示之九筆土地，按「被上訴人應移轉之土
地應有部分」欄之應有部分，分別移轉登記予上訴人。
第一、二審訴訟費用由被上訴人負擔。
上訴人假執行之聲請駁回。
    事實及理由
壹、程序方面：
一、按民事訴訟法第256條規定：「不變更訴訟標的，而補充或
    更正事實上或法律上之陳述者，非為訴之變更或追加」。查
    本件上訴人於原審起訴時，已於起訴狀載明：就如附表（即
    上訴人主張之附表四，下均簡稱附表）所示系爭土地借被告
    即廖賴阿蔭之名義登記，並以起訴狀送達對造起為終止借名
    登記契約之意思表示（見原審卷第3、4、6頁），並依民法
    第541條規定，請求被上訴人將附表所示之系爭土地分別移
    轉登記予上訴人；其後雖於言詞辯論時一度表示：（借名）
    契約是存在於原告與被告配偶廖心宗間（見原審卷第46頁反
    面），有原審卷可按。嗣於本院已陳明「伊與被上訴人間」
    就如附表所示系爭土地有借名登記契約，並以起訴狀送達對
    造起為終止借名契約之意思表示，並依民法第541條規定，
    請求被上訴人將附表所示系爭土地分別移轉登記予上訴人，
    亦有筆錄可按（見本審卷第37、214頁），則上訴人主張前
    後兩者之訴訟標的不變，均為民法第541條規定，僅更正事
    實上或法律上之陳述，即更正借名登記契約存在於兩造間，
    並非為訴之變更，是被上訴人抗辯，被上訴人上開主張，屬
    訴之變更云云，顯有誤會。另上訴人減縮請求移轉登記之系
    爭土地應有部分如附表所示，併此明。
貳、訴訟要旨：
一、本件上訴人主張：緣民國（下同）75年1月間上訴人得知台
    灣糖業公司台中糖廠（下稱台中糖廠）公告、標售台中市○
    ○區○○段第800－8地號等多筆土地信息，遂由訴外人林哲
    雄邀同紀岳杉、林鉅祥、許文達與上訴人共計5人，協議分5
    股出資購買上開土地，以籌建「水湳新市場」。嗣於同年1
    月8日就標購上開800－8地號等5筆土地（面積2812平方公尺
    ），5人協議籌資新台幣（下同）3,616萬元，且約定每人之
    持有比例各為20%（即全部5位股東），每人須先繳交押標金
    44萬元。嗣上訴人與紀岳杉乃代表其餘3人，共同持押標金
    202萬元向台中糖廠按上開協議內容投標。嗣確定得標時，
    上訴人自忖個人資金不足1股股金，尚欠682萬8,000元，乃
    尋求表舅廖心宗（現已）參加，並獲廖心宗同意，雙方乃
    約定就上訴人1股部分，各出資1/2，並將上訴人分得之土地
    ，借名登記予廖心宗之妻即被上訴人名下（下簡稱借名登記
    契約），嗣「水湳新市場」於75年12月起建築後，該土地因
    建築、出售及分割，尚餘附表所示9筆系爭土地，惟其中被
    上訴人名下1/2之應有部分，應屬上訴人所有（即附表所示
    「被上訴人應移轉之土地應有部分」欄之應有部分）。查兩
    造間既存有借名登記契約，又借名契約類推適用民法委任之
    相關規定，上訴人自得隨時終止借名登記契約（民法第549
    條參照），爰依起訴狀繕本之送達被上訴人為終止借名契約
    之意思表示，並依民法第541條之規定，請求被上訴人將附
    表所示「被上訴人應移轉之土地應有部分」欄之應有部分，
    分別移轉登記予上訴人等詞。並求為判決：(一)原判決廢棄。
    (二)被上訴人應將如附表四（即本判決附表，下同）所示之九
    筆土地，按「被上訴人應移轉之土地應有部分」欄之應有部
    分，分別移轉登記予上訴人。(三)第一、二審訴訟費用由被上
    訴人負擔。(四)上訴人願供擔保請准宣告假執行。
二、被上訴人則以：查上訴人於原審主張借名登記契約存在於上
    訴人與訴外人廖心宗間，被上訴人否認之。且無論借名登記
    契約是否存在於上訴人與廖心宗間，原判決認定上訴人對被
    上訴人所得主張之不當得利返還請求權，已罹於15年之時效
    期間，並駁回上訴人之請求，並無違誤。雖上訴人於鈞院變
    更主張借名登記契約存在於兩造間，並非存在於上訴人與訴
    外人廖心宗間，然據上訴人於原審言詞及書狀之陳述觀之，
    上訴人從未與被上訴人就合資購地或借名登記等事宜有所合
    意，足認上訴人所謂「本件借名登記契約存在兩造間」云云
    ，顯與事實不符。按當事人主張有利於己之事實者，就其事
    實有舉證之責任，民事訴訟法第277條前段定有明文。本件
    被上訴人既否認兩造間曾成立借名登記契約之關係，依舉證
    責任分配之法則，上訴人就借名登記契約存在於兩造間之事
    實，應舉證以實其說，否則其主張實難逕採等詞，資為抗辯
    。並求判決駁回對造之上訴。
參、得心證之理由：
一、上訴人主張兩造間就附表所示9筆系爭土地存有借名登記契
    約關係，並請求依民法第541條規定，分別移轉登記予伊等
    情，然為被上訴人所否認，並以前詞置辯。是本件首應審究
    者，厥為兩造間就附表所示9筆系爭土地是否存有借名登記
    契約關係？茲分述如下：
  (一)按稱「借名登記」者，謂當事人約定一方將自己之財產以他
    方名義登記，而仍由自己管理、使用、處分，他方允就該財
    產為出名登記之契約，其成立側重於借名者與出名者間之信
    任關係，在性質上應與委任契約同視，倘其內容不違反強制
    、禁止規定或公序良俗者，固應賦予無名契約之法律上效力
    ，並類推適用民法委任之相關規定（最高法院98年度台上字
    第990號裁判參照）。又按民法第541條第1、2項規定：「受
    任人因處理委任事務，所收取之金錢、物品及孳息，應交付
    於委任人」；「受任人以自己之名義，為委任人取得之權利
    ，應移轉於委任人」。
  (二)查被上訴人（即廖心宗之妻）為附表所示系爭9筆土地之共
    有人，而上訴人請求被上訴人移轉登記系爭土地其中被上訴
    人各筆土地之應有部分二分之一，即附表「被上訴人應移轉
    之土地應有部分」欄之應有部分，為兩造所不爭執，並有該
    系爭土地謄本及異動索引在卷可稽（見本審卷第50-97頁）
    ，自屬實在。次查，被上訴人雖否認上訴人所提75年1月8日
    台中市○○段800-8等五筆土地市場興建協議書（下簡稱協
    議書）及75年1月12日水湳市場開會記錄（下簡稱開會記錄
    ）各影本乙件（見原審卷第9、12頁）之真正，然證人即協
    議書所載股東紀岳杉於本院結證證稱，伊亦有上開市場協議
    書及水湳市場開會記錄影本，又75年間伊與陳秋田、林鉅祥
    、林哲雄、許文達等五人為代表，合資購買陳平段800-7地
    號等9筆土地，供興建市場，並由伊總籌資金，提供銀行帳
    戶，由各股東將錢匯入。75年間陳秋田曾告知伊，陳秋田找
    廖心宗做股東出資等詞在卷（見本審卷第178-180頁）。又
    證人即協議書所載股東林鉅祥於本院結證證稱，除附表所示
    北屯區○○段第1101－3地號無法判斷外，其餘該表八筆土
    地均為伊與他人投資購買土地等詞在卷（見本審卷第180頁
    ）。再查，上訴人並提出水湳市場購地案有關之原證6（見
    原審卷第14頁）重新認股股金異動表、原證9（見原審卷第
    76頁）增資收據、原證11（見原審卷第78頁）退還股數款項
    、原證10（見原審卷第77頁）水湳市場股東訂購明細表等證
    物，被上訴人亦對該文書之真正，形式上不真執（見本審卷
    第214頁）。足證協議書及開會記錄均為真正。再查協議書
    首行標題為「台中市○○段800-8等五筆土地市場興建協議
    書」，其第1項載明：土地投標總金額新台幣仟陸佰壹拾
    陸萬元整。第2項載明：每人持有股份如左列：(1)紀岳杉：
    百分之貳拾。(2)陳秋田：百分之貳拾。(3)林鉅祥：百分之貳
    拾。(4)林哲雄：百分之貳拾。(5)許文達：百分之貳拾。第5
    項簽章欄並有紀岳杉、陳秋田、林鉅祥、林哲雄、許文達（
    下簡稱紀岳杉等五人）等五人簽章。另開會記錄首行標題為
    ：「水湳市場開會記錄」，其第1項載明：案名提供：由紀
    岳杉先生籌劃。第2項載明：市場規劃：由許文達先生籌劃
    。第4項載明：貸款事宜：由紀岳杉先生籌辦。末段參加人
    簽名欄除紀岳杉等五人外，增加廖心宗一人，足證本件水湳
    市場合資購地案，先由紀岳杉等五人於75年1月8日以協議書
    合資購地，廖心宗嗣於同年月12日始以開會記錄加入該合資
    購地案。再參酌上開水湳市場購地案有關之原證6重新認股
    股金異動表、原證9增資收據、原證11退還股數款項、原證
    10水湳市場股東訂購明細表等證物，其上均有陳秋田及廖心
    宗姓名。且其中原證6有關原始股份：陳秋田及廖心宗各為
    15%；重新認股：陳秋田及廖心宗各為9.8%（即合計為20%）
    ；原證9增資收據；陳秋田及廖心宗亦各為9.8%（即合計為
    20%）及證人紀岳杉證稱，75年間陳秋田曾告知伊，陳秋田
    找廖心宗做股東出資等詞，足證上訴人陳稱水湳市場合資購
    地案，伊因資金不足，商議由廖心宗加入為股東，並分擔伊
    二分之一股金等詞，足堪採信。
  (三)次查水湳市場合資購地案自75年1月8日協議書開始籌劃起，
    迄水湳市場於75年12月30日取得建造執照，翌年開始興建止
    ，亦有台中市政府工務局(75)中建建字第6870號建造執照乙
    紙在卷可佐（見原審卷第15頁），即發生於75年至76年間。
    而被上訴人名下附表9筆系爭土地，其中編號1-6號所有權登
    記期為75年4月11日、登記原因為買賣；另編號7號所有權登
    記期為75年9月24日、登記原因為買賣；另編號8、9號所有
    權登記期為76年6月4日、登記原因為買賣，亦有上開系爭土
    地謄本在卷可參。即被上訴人取得附表系爭土地時間亦在75
    年至76年之間。又該附表所示之土地，其所有權人欄並無上
    訴人姓名，亦有上開系爭土地謄本在卷可考。又上訴人就水
    湳市場合資購地案，因資金不足，商議由廖心宗加入為股東
    ，並分擔伊二分之一股金乙節，業如前述，足證訴外人廖心
    宗將水湳市場合資購地案所取得之土地，全部登記予其妻即
    被上訴名下，而未按股分比例分配予上訴人。
  (四)又查，上開協議書、開會記錄及原證6重新認股股金異動表
    、原證9增資收據、原證11退還股數款項、原證10水湳市場
    股東訂購明細表等證物，其上均無被上訴人廖賴阿蔭姓名，
    有該卷證可按，足證被上訴人並未出資而成為水湳市場合資
    購地案股東，卻有水湳市場合資購地案股東上訴人應分配之
    附表系爭土地，顯見上訴人與被上訴人間就附表系爭土地存
    在借名登記契約，是上訴人主張兩造間就附表所示9筆系爭
    土地存有借名登記契約關係，足堪採信。又按借名登記契約
    類推適用民法委任之相關規定，已如前述，則上訴人自得依
    民法第549條第1項規定，以起訴狀繕本之送達被上訴人為終
    止借名契約之意思表示，並有該起訴狀可參（見原審卷第6
    頁），自發生終止借名登記契約效力。又借名登記契約既經
    終止，則上訴人依民法第541條第2項之規定，請求被上訴人
    將附表所示「被上訴人應移轉之土地應有部分」欄之應有部
    分，分別移轉登記予上訴人，洵屬有據。是原審逕駁回上訴
    人之請求，顯有未洽。
肆、綜上所述，上訴人主張依民法第541條第2項之規定，請求被
    上訴人將附表所示「被上訴人應移轉之土地應有部分」欄之
    應有部分，分別移轉登記予上訴人，為可採，被上訴人抗辯
    ，為無可取。是原審為上訴人敗訴之判決，尚有未洽。上訴
    意旨指摘原判決不當，求予廢棄改判，為有理由。爰由本院
    予以廢棄改判，如主文第二項所示。又按強制執行法第130
    條第1項明定：「命債務人為一定之意思表示之判決確定或
    其他與確定判決有同一效力之執行名義成立者，視為自其確
    定或成立時，債務人已為意思表示」，查法條既明定意思表
    示於判決確定時，視為已為意思表示，如許宣告假執行，使
    意思表示之效力提前發生，即與法條規定不合，故請求不動
    產移轉登記之判決，須自判決確定時方視為已為意思表示，
    而不得宣告假執行（台灣高等法院93年度重家上字第19號裁
    判參照）。是上訴人假執執行之聲請部分，應予駁回。
伍、本件事證已臻明確，兩造其餘攻擊或防禦方法及所提證據，
    均與本院心證之形成，不生影響，爰不一一再加以論述，併
    此明。
陸、據上論結，本件上訴為有理由，依民事訴訟法第四百五十條
    、第七十八條，判決如主文。
中    華    民    國   100    年    11    月    2     日
                民事第一庭    審判長法  官  吳火川
                                    法  官  胡景彬
                                    法  官  陳繼先
以上正本係照原本作成。
如對本判決上訴，須於收受判決送達後20日內向本院提出上訴書
狀，其未表明上訴理由者，應於提出上訴後20日內向本院提出上
訴理由書（須按他造人數附具繕本）。
上訴時應提出委任律師為訴訟代理人之委任狀。具有民事訴訟法
第466條之1第1項但書或第2項之情形為訴訟代理人者，另應附具
律師及格證書及釋明委任人與受任人有該條項所定關係之釋明文
書影本。如委任律師提起上訴者，應一併繳納上訴審裁判費。
                                    書記官  蘇昭文
中    華    民    國   100    年    11    月    2     日
                                                      Ｓ
附表：被上訴人應移轉系爭土地應有部分
┌──┬────────┬───────┬───────┬──┐
│編號│土地坐落地號    │被上訴人土地所│被上訴人應移轉│備註│
│    │                │有權應有部分  │之土地應有部分│    │
├──┼────────┼───────┼───────┼──┤
│ 1  │台中市北屯區陳平│5分之1        │10分之1       │    │
│    │段第800-7地號   │              │              │    │
├──┼────────┼───────┼───────┼──┤
│ 2  │台中市北屯區陳平│1萬分之115    │2萬分之115    │    │
│    │段第800-8地號   │              │              │    │
├──┼────────┼───────┼───────┼──┤
│ 3  │台中市北屯區陳平│5分之1        │10分之1       │    │
│    │段第800-13地號  │              │              │    │
├──┼────────┼───────┼───────┼──┤
│ 4  │台中市北屯區陳平│5分之1        │10分之1       │    │
│    │段第800-14地號  │              │              │    │
├──┼────────┼───────┼───────┼──┤
│ 5  │台中市北屯區陳平│5分之1        │10分之1       │    │
│    │段第800-15地號  │              │              │    │
├──┼────────┼───────┼───────┼──┤
│ 6  │台中市北屯區陳平│5分之1        │10分之1       │    │
│    │段第800-30地號  │              │              │    │
├──┼────────┼───────┼───────┼──┤
│ 7  │台中市北屯區陳平│5分之1        │10分之1       │    │
│    │段第1100地號    │              │              │    │
├──┼────────┼───────┼───────┼──┤
│ 8  │台中市北屯區陳平│5分之1        │10分之1       │    │
│    │段第1101-2地號  │              │              │    │
├──┼────────┼───────┼───────┼──┤
│ 9  │台中市北屯區陳平│5分之1        │10分之1       │    │
│    │段第1101-3地號  │              │              │    │
└──┴────────┴───────┴───────┴──┘